ACORDAO-COMPLETO-2366759

ACÓRDÃO 8811/2019 ATA 31/2019 - PRIMEIRA CÂMARA

VISTOS, relatados e discutidos estes autos em que se aprecia recurso de reconsideração interposto por Welcon Incorporadora Imobiliária Ltda. contra o Acórdão 1481/2017-TCU-Primeira Câmara, por meio do qual o Tribunal condenou a recorrente, em solidariedade com o ex-Prefeito de Vilhena/RO, Melkisedek Donadon, ao ressarcimento de R$ 88.183,03, em valores históricos de 5/1/2004, em razão de superfaturamento na obra arcada com recursos do Convênio 1709/2001 (Siafi 455120) , celebrado com o então Ministério da Integração Nacional, sucedido pelo Ministério do Desenvolvimento Regional;
ACORDAM os Ministros do Tribunal de Contas da União, reunidos em Sessão da Primeira Câmara, diante das razões expostas pelo Relator, em:
9.1. com fundamento no arts. 32, inciso I, e 33, da Lei 8.443/1992, conhecer e dar provimento ao recurso de reconsideração para acolher a preliminar de prejuízo ao direito de defesa e afastar a condenação solidária imposta à recorrente pelo acórdão recorrido;
9.2. dar ciência deste acórdão à recorrente, a Melkisedek Donadon e ao Ministério do Desenvolvimento Regional.

Recurso de reconsideração interposto por empresa contratada contra o Acórdão 1.481/2017-1ª Câmara, por meio do qual o Tribunal condenou a recorrente, em solidariedade com o ex-Prefeito de Vilhena/RO, ao ressarcimento de R$ 88.183,03, em valores históricos de 5/1/2004, em razão de superfaturamento na obra arcada com recursos do Convênio 1709/2001 (Siafi 455120), celebrado com o então Ministério da Integração Nacional, sucedido pelo Ministério do Desenvolvimento Regional.

Primeira Câmara

Município de Vilhena/RO.

3. Interessados/Responsáveis/Recorrentes:
3.1. Interessado: Ministério do Desenvolvimento Regional, sucessor do Ministério da Integração Nacional.
3.2. Responsáveis: Melkisedek Donadon (XXX.047.782-XX); Welcon Incorporadora Imobiliária Ltda. - Em Recuperação Judicial (05.782.974/0001-98).
3.3. Recorrente: Welcon Incorporadora Imobiliária Ltda. - Em Recuperação Judicial (05.782.974/0001-98).

13.1. Ministros presentes: Walton Alencar Rodrigues (Presidente), Benjamin Zymler e Bruno Dantas (Relator).
13.2. Ministro-Substituto convocado: Augusto Sherman Cavalcanti.

BRUNO DANTAS

Ministro-Substituto Augusto Sherman Cavalcanti.

Cuidam os autos de recurso de reconsideração interposto por Welcon Incorporadora Imobiliária Ltda. (peça 74) contra o Acórdão 1481/2017-TCU-Primeira Câmara.
A tomada de constas especial que deu origem a estes autos foi instaurada pelo então Ministério da Integração Nacional, atual Ministério do Desenvolvimento Regional, em razão do superfaturamento na obra arcada com recursos do Convênio 1709/2001 (Siafi 455120) , celebrado entre o referido Ministério e o Município de Vilhena/RO.
A deliberação recorrida, relatada pelo Min. Augusto Sherman Cavalcanti, apresentou o seguinte teor:
"9.1. considerar revel o Sr. Melkisedek Donadon (XXX.047.782-XX) , dando-se prosseguimento ao processo, com fundamento no art. 12, § 3º, da Lei 8.443/1992;
9.2. rejeitar as alegações de defesa apresentadas pela empresa Welcon Incorporadora Imobiliária Ltda. (antiga GM Engenharia e Construções Ltda.) (05.782.974/0001-98) ;
9.3. julgar irregulares as presentes contas e condenar Melkisedek Donadon (XXX.047.782-XX) , em solidariedade com a empresa Welcon Incorporadora Imobiliária Ltda. (antiga GM Engenharia e Construções Ltda.) (05.782.974/0001-98) , ao pagamento da quantia de R$ 88.183,03 (oitenta e oito mil, cento e trinta e oito reais, e três centavos) , fixando-lhes o prazo de quinze dias, a contar das notificações, para que comprovem, perante este Tribunal (art. 214, inciso III, alínea 'a', do Regimento Interno) , o recolhimento da dívida aos cofres do Tesouro nacional, atualizada monetariamente e acrescida dos juros de mora, calculados a partir de 5/1/2004, até a data do recolhimento, na forma prevista na legislação em vigor; 
9.4. condenar o Sr. Melkisedek Donadon (XXX.047.782-XX) ao pagamento da quantia de R$ 1.545,88 (mil, quinhentos e quarenta e cinco reais e oitenta e oito centavos) , fixando-lhe o prazo de quinze dias, a contar da notificação, para que comprove, perante este Tribunal (art. 214, inciso III, alínea 'a', do Regimento Interno) , o recolhimento da dívida aos cofres do Tesouro nacional, atualizada monetariamente e acrescida dos juros de mora, calculados a partir de 5/1/2004, até a data do efetivo recolhimento, na forma prevista na legislação em vigor; 
9.5. autorizar, desde logo, nos termos do art. 28, inciso II, da Lei 8.443/1992, a cobrança judicial das dívidas, caso não atendidas as notificações; e
9.6. encaminhar cópia do presente acórdão, bem como das peças que o fundamentam, ao Procurador-Chefe da Procuradoria da República em Rondônia, nos termos do § 3º do art. 16 da Lei 8.443/1992 c/c o § 7º do art. 209 do Regimento Interno do TCU, para conhecimento e adoção das medidas que entender cabíveis em seu âmbito de atuação."
Admitido o processamento do recurso, porquanto preenchidos os requisitos previstos no art. 33 da Lei 8.443/1992, conferi efeito suspensivo aos itens 9.3 e 9.5 do acórdão recorrido (peça 84) .
Instruído o presente feito, faço reproduzir, com os ajustes que julgo pertinentes, o exame técnico e o encaminhamento oferecidos pelo auditor da Secretaria de Recursos deste Tribunal (peça 95) , que recebeu a concordância do corpo diretivo da unidade e do Ministério Público (peças 96-98) :
"HISTÓRICO
2.	Trata-se de tomada de contas especial instaurada pela Coordenação de Contabilidade do Ministério da Integração Nacional, em desfavor do Sr. Melkisedek Donadon, ex Prefeito Municipal de Vilhena/RO, devido à impugnação parcial de despesas quanto aos recursos repassados àquele município por força do Convênio 1709/2001, Siafi 455120, celebrado com a União, representada pelo Ministério da Integração Nacional, que teve por objeto as obras de pavimentação asfáltica de vias urbanas.
2.1. Após desenvolvimento do processo, constatou-se que houve divergência entre a especificação da densidade do concreto betuminoso usinado a quente (CBUQ) constante do projeto e do contrato (2,55 t/m3) e aquela usualmente utilizada e que foi encontrada em ensaios realizados durante a execução da obra (2,44 t/m3) . Por consequência, identificou-se a diferença de preço entre a densidade contratada e aquela observada na execução, no montante de R$ 97.846,29, do qual foi excluída a contrapartida municipal, o que resultou na quantia de R$ 88.138,03 em recursos federais, valor da condenação em solidariedade do ex-gestor com a empresa contratada, ora recorrente.
2.2. Neste momento, a recorrente insurge-se contra a deliberação previamente descrita.
EXAME DE ADMISSIBILIDADE
3. Reitera-se o exame de admissibilidade contido na peça 82, ratificado pelo Relator (despacho de peça 84) . 
EXAME DE MÉRITO
4.	Delimitação
4.1. Constitui objeto do presente recurso definir se:
a) se há prejuízo a defesa, violação ao contraditório e ampla defesa, que implique o trancamento das contas por iliquidáveis;
b) se houve prescrição do débito e se em razão do RE 636.886 - Tema 899 deve o presente processo ser sustado até deliberação da Suprema Corte;
c) há providência a ser adotada em virtude da informação da recorrente de se encontrar em recuperação judicial;
d) as obras de pavimentação asfáltica de vias urbanas do Município de Vilhena/RO foram executadas com concreto betuminoso usinado a quente (CBUQ) com densidade de 2,55 t/m³, conforme constante do projeto e contrato ou com densidade de 2,44 t/m³, fundamento utilizado para a condenação.
5.	Da violação ao contraditório e à ampla defesa e do trancamento das contas. 
5.1. Defende-se no recurso violação ao devido processo legal (art. 5º, LIV, da CRFB/1988) e aos seus consectários lógicos, contraditório e ampla defesa, e que também teria sido afrontada a Instrução Normativa TCU 71/2012 (art. 6º, II) , com base nos seguintes argumentos:
a)	o Contrato 005/2002, objeto da controvérsia, foi firmado em 6/5/2002 (peça 11, p. 17-29) e findou-se em 28/1/2005, contudo a empresa recorrente somente foi citada para apresentação de defesa preliminar em 16/4/2015, após decorridos dez anos e dois meses;	
b)	para contestar a 'pretensão punitiva (complexa, diga-se de passagem) a empresa necessitaria possuir em mãos documentos, planilhas, cálculos e informações de preços, de composição de custos, enfim, uma série de dados que, após esses anos todos não é mais possível de obtê-los', uma vez que, decorridos 'mais de 10 (dez) anos desde a entrega da obra' não haveria 'porque imaginar que passados todos esses anos, ainda teria que preservar dados, documentos e informações de uma obra perfeitamente executada, concluída, recebida e que vinha, como vem sendo utilizada até hoje sem qualquer problema de ordem construtiva';
c)	a IN-TCU 71/2012 (art. 6º, II) 'veio justamente para assegurar àqueles que são demandados, o direito de poder apresentar uma defesa técnica embasada em dados, documentos e informações que estejam a sua disposição quando forem citados para tanto' e teria sedimentado o entendimento desta Corte 'no sentido desconsiderar que, decorrido o prazo de 10 anos entre o suposto dano e a primeira notificação dos responsáveis, a instauração da Tomada de Contas Especial estaria dispensada
d) o longo decurso de prazo demonstra 'afronta ao direito constitucional da ampla defesa e do contraditório, o que impede a defesa da recorrente em sua plenitude e compromete o andamento regular do processo, impossibilitando assim, a constituição de qualquer débito em detrimento da recorrente', assim, 'se o débito não pode ser constituído de forma regular, a recorrente não pode ter seus bens expropriados por meio de decisão desta egrégia Corte, quando o processo administrativo de TCE sequer poderia ter sido instaurado conforme prevê a Instrução Normativa invocada (IN/TCU/71/2012) ';
e) invoca o 'Acórdão 3261-Plenário', o qual cita outros precedentes que teriam decidido no sentido alegado nas alíneas anteriores.
Análise:
5.2. A jurisprudência deste Tribunal vinha considerando algumas contas especiais iliquidáveis, em face da mora desarrazoada e injustificada por parte do órgão de controle e (ou) dos órgãos repassadores no exame de documentos relativos às prestações de contas, mas que por alguma falha tardiamente apontada, eram ao final rejeitadas.
5.3. Nesses casos, entendia-se que o longo tempo decorrido entre a prestação de contas e a sua rejeição pelo órgão repassador trazia prejuízos sensíveis à defesa do responsável, prejuízos estes que não são decorrentes de sua própria conduta, mas da administração, restando violado o pleno exercício da ampla defesa e do contraditório.
5.4. Em atenção a essa tendência, ainda na vigência da IN/TCU 56/2007 foi incluído o § 4º do artigo 5º, verbis: 
'§ 4º Salvo determinação em contrário do Tribunal, fica dispensada a instauração de tomada de contas especial após transcorridos dez anos desde o fato gerador, sem prejuízo de apuração da responsabilidade daqueles que tiverem dado causa ao atraso, nos termos do art. 1º, § 1º.'
5.5. Na mesma linha de entendimento as instruções normativas que a sucederam (IN/TCU 71/2012 e IN/TCU 76/2016) , dispuseram:
'Art. 6º Salvo determinação em contrário do Tribunal de Contas da União, fica dispensada a instauração da tomada de contas especial, nas seguintes hipóteses:
 (...) 
II - houver transcorrido prazo superior a dez anos entre a data provável de ocorrência do dano e a primeira notificação dos responsáveis pela autoridade administrativa competente;'
5.6. Há que se ressaltar que a regra tanto do art. 5º, §4º, da IN-TCU 56/2007, quanto do art. 6, II, das IN/TCU 71/2012 e 76/2016 não são absolutas. Os comandos normativos dispensam a instauração de TCE, mas ressalvam a possibilidade de determinação em contrário do Tribunal, de modo que a análise da conveniência e da oportunidade, bem como da razoabilidade de se prosseguir na instrução, deve ser feita caso a caso (v.g Acórdãos 67/2014, Plenário; 3855/2011 - 2ª Câmara) .
5.7. Nesse sentido, o longo transcurso de tempo entre a ocorrência da irregularidade e a instauração da tomada de contas especial não implica, automaticamente, sua nulidade. Uma vez instaurada, o largo interregno temporal apenas enseja o julgamento pela iliquidez das contas caso reste comprovado que, por este motivo, tenham sido prejudicados o contraditório e a ampla defesa do responsável (v.g Acórdãos 139/2017, 729/2014, todos do Plenário, 4373/2016, 9570/2015, 2ª Câmara; Acórdão 6974/2014, da 1ª Câmara) . 
5.8. Ademais, para esta Corte, só há contas iliquidáveis diante de fatos alheios à vontade do gestor. Se ele não cumpre a obrigação de prestar contas na época apropriada ou, quando o faz, não apresenta toda a documentação necessária, não pode alegar demora na instauração da tomada de contas especial para se eximir dos compromissos que assumiu (v.g Acórdão 842/2017, 293/2017, todos do Plenário, Acórdão 6667/2016 - 1ª Câmara) .
5.9. Há, ainda, que se mencionar que precedentes desta Corte afirmam que eventual impedimento à plenitude do exercício de defesa, ou mesmo dificuldade na sua realização, deve ser provado, cabendo à parte o ônus dessa evidenciação (v.g Acórdão 729/2014, Plenário; Acórdão 10452/2016, da 2ª Câmara) .
5.10. Também é certo, nos termos da jurisprudência desta Corte, que:
a) se demonstrado que o responsável, por motivos alheios à sua vontade, ficou impossibilitado de obter os documentos necessários à apresentação de defesa, suas contas podem ser consideradas iliquidáveis pelo TCU (v.g Acórdão 921/2009, Plenário, Acórdãos 3308/2016, 1560/2014, todos da 2ª Câmara) , ou no caso, de terceiro contratado ter sua apenação afastada;
b) a demora excessiva na instauração de TCE inviabiliza a defesa do responsável e determina o trancamento das suas contas (v.g Acórdão 2296/2013 - 2ª Câmara) 
c) falhas processuais atribuíveis ao Estado reduzem a capacidade de defesa do administrado, em evidente ofensa aos princípios do contraditório e da ampla defesa, tornam iliquidáveis as contas, nos casos específicos em que tais elementos fiquem demonstrados (v.g Acórdão 7948/2014 - 2ª Câmara) .
5.11. Dessa forma, dos precedentes citados e da IN/TCU 76/2016, entende-se que três requisitos são indispensáveis:
	i)  lapso temporal superior a dez anos;
	ii) prova ou demonstração pela parte do efetivo prejuízo à defesa;
	iii) os motivos para o decurso do prazo devem ser alheios à sua vontade, em outras palavras, não se pode alegar decurso de prazo ante uma obrigação descumprida, a exemplo da regular apresentação da prestação de contas. 
5.12. In casu, o Contrato 005/2002, objeto da controvérsia, foi firmado em 6/5/2002 (peça 11, p. 17-29) . Há nos autos dois termos de recebimentos das obras (peça 21, p. 185 e peça 23, p. 84) emitidos em 3/9/2003 e 30/11/2004, afirma ainda o gestor que o contrato se encerrou em 28/1/2005. Conforme documentos da peça 8 dos presentes autos, verifica-se a notificação do ex-gestor do município, mas não se encontrou comunicações à empresa responsável pelas obras. 
5.13. O fato gerador da irregularidade consiste na determinação da densidade do concreto betuminoso das obras de pavimentação asfáltica de vias urbanas do Município de Vilhena/RO. Se tais obras foram executadas com concreto betuminoso usinado a quente (CBUQ) com densidade de 2,55 t/m³, conforme constante do projeto e contrato, fato este questionado pela recorrente, ou com densidade de 2,44 t/m³ conforme utilizado para a condenação.
5.14. Dessa forma, o decurso de prazo para guarda de documentos, a exemplos de laudos ou testes realizados à época das obras, se mostra crucial para o pleno exercício da defesa. 
5.15. A citação do ora recorrente, formalidade processual que cientifica o responsável para se defender, ao que indica os elementos dos autos ocorreu há mais de dez anos do fato gerador; logo, cumprido o primeiro requisito para o afastamento da sua condenação, por violação ao contraditório e a ampla defesa. 
5.16. Também não há nos autos qualquer demonstração de descumprimento de obrigação que tenha dado causa ao decurso do tempo ou outro motivo atribuível ao recorrente, cumprido o terceiro requisito.
5.17. Por outro lado, em relação ao segundo requisito, entende-se que pode haver controvérsia, pois o recorrente se limita a arguir o decurso de prazo e a afirmar que não tem mais em mãos os documentos a comprovar a inexistência da irregularidade, contudo sequer afirma que documentos seriam estes, e neste sentido, numa leitura mais restritiva, poder-se-ia interpretar a ausência de demonstração do efetivo prejuízo.
5.18. Data máxima vênia, não se perfilha ao respeitável entendimento descrito no parágrafo antecedente. A nosso sentir, a demonstração do prejuízo está implícita nos argumentos. Como comprovar, por exemplo, a questão meritória controvertida e discutida em item subsequente desta instrução, qual seja, a densidade do Concreto Betuminoso Usinado a Quente (CBUQ) , se não se tem mais em mãos eventuais laudos e ensaios realizado à época da obra.  A impossibilidade de apenação em razão do longo lapso temporal encontra, inclusive, amparo em princípios constitucionais que buscam a estabilização das relações sociais e jurídicas.    
5.19. Dessa forma, se as contas dos gestores devem ser julgadas iliquidáveis nos casos em que há excessiva demora na citação, pois sua capacidade de contraditar as imputações que lhe são dirigidas é afetada, o mesmo raciocínio se aplica a terceiros contratados. 
5.20. Pelo exposto, entende-se que, no caso concreto, a apenação do recorrente deve ser afastada, pois a irregularidade motivadora da condenação (utilização de densidade do CBQU diversa do pactuado) depende do acesso à documentação que pode não mais estar não mãos do jurisdicionado. 
6.	Da prescrição do débito e da sustação do processo. 
6.1. O recorrente aduz em suas razões recursais a ocorrência da prescrição do débito. 
6.2. Argumentam, em síntese, que:
a) a discussão acerca da prescrição do débito no STF foi reaberta e há manifestações no sentido de ser prescritível;
b) há críticas da doutrina sobre a imprescritibilidade e, processo, com repercussão geral no STF, que determinou 'a suspensão do processamento de todas as demandas pendentes que tratassem da questão em tramitação no território nacional';
c) em sede de repercussão geral (RE 669.069/MG) , já decidiu o STF que não são todos os danos produzidos ao patrimônio público que seriam imprescritíveis; 
6.3. Por fim, requerem o reconhecimento da prescrição ou a suspensão do presente processo até que se julgue, em definitivo, a repercussão geral constante do RE 636.886 (Tema 899) no Supremo Tribunal Federal. 
Análise:
6.4. A preliminar de prescrição do débito arguida pelo recorrente deve ser rejeitada. Objetiva-se na Tomada de Contas Especial - TCE a apuração da responsabilidade civil/administrativa dos que deram causa a dano ao Erário. Não se aplica, portanto, o RE 669.069 citado pelo recorrente. Dessa forma, nos termos do art. 37, §5º, da Constituição Federal, as ações de ressarcimento ao patrimônio público são imprescritíveis. Logo, não houve prescrição da pretensão ao ressarcimento. Este é o entendimento do Supremo Tribunal Federal (MS 26210/DF, in DJ de 10/10/2008) e deste Tribunal, nos termos da Súmula/TCU 282, verbis:
'As ações de ressarcimento movidas pelo Estado contra os agentes causadores de danos ao erário são imprescritíveis.' 
6.5. Os recorrentes fazem referência ao julgamento do RE 669069, sob o rito da repercussão geral. Mas ali o Supremo Tribunal Federal (STF) reafirmou a interpretação do art. 37, § 5º, da Lei Maior, segundo a qual são imprescritíveis as ações de ressarcimento de danos decorrentes de ilícitos tipificados como de improbidade administrativa e como ilícitos penais. Ressalvou-se, na ocasião, apenas os danos decorrentes de ilícitos civis (no caso concreto, um acidente automobilístico) . Por elucidativo, vale a leitura do seguinte trecho do voto que guiou a decisão paradigmática (STF, RE 669069) : 
'3. Em suma, não há dúvidas de que o fragmento final do § 5º do art. 37 da Constituição veicula, sob a forma da imprescritibilidade, uma ordem de bloqueio destinada a conter eventuais iniciativas legislativas displicentes com o patrimônio público. Esse sentido deve ser preservado. Todavia, não é adequado embutir na norma de imprescritibilidade um alcance ilimitado, ou limitado apenas pelo (a) conteúdo material da pretensão a ser exercida - o ressarcimento - ou (b) pela causa remota que deu origem ao desfalque no erário - um ato ilícito em sentido amplo. O que se mostra mais consentâneo com o sistema de direito, inclusive o constitucional, que consagra a prescritibilidade como princípio, é atribuir um sentido estrito aos ilícitos de que trata o § 5º do art. 37 da Constituição Federal, afirmando como tese de repercussão geral a de que a imprescritibilidade a que se refere o mencionado dispositivo diz respeito apenas a ações de ressarcimento de danos decorrentes de ilícitos tipificados como de improbidade administrativa e como ilícitos penais.' [...] (STF. RE 669069, Rel. Min. Teori Zavascki, Tribunal Pleno, Repercussão Geral - Mérito DJe 27/4/2016) . 
6.6. No voto que guiou o julgamento dos Embargos de Declaração opostos no mesmo RE 669069, a abrangência do julgamento ficou bem delimitada: 
'[...]. 2. O primeiro ponto a ser enfrentado diz respeito à abrangência da tese fixada, bem como à exata definição dos atos que poderiam ser considerados ilícitos civis, para fins de reprodução do entendimento firmado em sede de repercussão geral. No julgamento, proferi voto no sentido de negar provimento ao recurso extraordinário, afirmando a tese de que 'a imprescritibilidade a que se refere o art. 37, § 5º, da CF diz respeito apenas a ações de ressarcimento de danos ao erário decorrentes de atos praticados por qualquer agente, servidor ou não, tipificados como ilícitos de improbidade administrativa ou como ilícitos penais'. Contudo, fiquei vencido quanto à tese firmada, uma vez que o posicionamento majoritário desta Corte, encabeçado pelo Min. Roberto Barroso, foi no sentido de que a orientação a ser fixada, para fins de repercussão geral, deveria ser mais restrita e adstrita ao caso concreto, que consistia em ação de ressarcimento ajuizada pela União em razão de danos sofridos em decorrência de acidente de trânsito. Assentou-se, assim, a tese de que 'é prescritível a ação de reparação de danos à Fazenda Pública decorrente de ilícito civil'. 3. Nos debates travados na oportunidade do julgamento ficou clara a opção do Tribunal de considerar como ilícito civil os de natureza semelhante à do caso concreto em exame, a saber: ilícitos decorrentes de acidente de trânsito. O conceito, sob esse aspecto, deve ser buscado pelo método de exclusão: não se consideram ilícitos civis, de um modo geral, os que decorrem de infrações ao direito público, como os de natureza penal, os decorrentes de atos de improbidade e assim por diante. Ficou expresso nesses debates, reproduzidos no acórdão embargado, que a prescritibilidade ou não em relação a esses outros ilícitos seria examinada em julgamento próprio. Por isso mesmo, recentemente, o Supremo Tribunal Federal reconheceu a repercussão geral de dois temas relacionados à prescritibilidade da pretensão de ressarcimento ao erário: (a) Tema 897 - 'Prescritibilidade da pretensão de ressarcimento ao erário em face de agentes públicos por ato de improbidade administrativa'; e (b) Tema 899 - 'Prescritibilidade da pretensão de ressarcimento ao erário fundada em decisão de Tribunal de Contas'. Desse modo, se dúvidas ainda houvesse, é evidente que as pretensões de ressarcimento decorrentes de atos tipificados como ilícitos de improbidade administrativa, assim como aquelas fundadas em decisões das Cortes de Contas, não foram abrangidas pela tese fixada no julgado embargado. [...]. (RE 669069 ED, Rel. Min. Teori Zavascki, Tribunal Pleno, DJe 29/6/2016) .
6.7. Em relação ao argumento de haver repercussão geral reconhecida mas pendente de julgamento pelo STF, que apreciará especificamente a incidência ou não de prescrição à pretensão de ressarcimento fundada em decisão de tribunal de contas (RE 636.886 - Tema 899) , a sustação determinada não retira a força normativa que se extrai da literalidade do art. 37, § 5º, da Constituição. A presunção de constitucionalidade acompanha normas em geral desde o nascedouro, sejam emendas constitucionais, leis em geral e, com muito mais força, é ínsita ao próprio texto constitucional original. De forma que, enquanto não sobrevier interpretação eventualmente restritiva por parte da Suprema Corte, não cabe outra leitura do texto constitucional, cujo teor é sublinhado no âmbito do processo administrativo de controle externo pela Súmula-TCU 282.
6.8. Portanto, na hipótese de o colegiado julgador entender pela manutenção de alguma parcela do débito, a dívida não estaria fulminada por prescrição, ressalvada eventual manifestação em sentido contrário do STF (tema 899 da repercussão geral) que venha a lume antes da respectiva quitação levada a termo espontaneamente ou por meio de execução forçada.
6.9. Ante o exposto, entende-se que as preliminares não merecem acolhida.
7.	Da recuperação judicial da empresa
7.1. O recorrente após relatar que se encontra em recuperação judicial perante à 6ª Vara Cível da Comarca de Porto Velho e que o art. 6º, da Lei 11.101/2005 prevê a suspensão do curso da prescrição e de todas as ações e execuções em face do devedor.
7.2. Argumenta que nos termos do art. 7º e seguintes da mencionada lei há imposição no sentido de 'que a cobrança de eventual crédito oriundo da TC em destaque, ocorra mediante a habilitação junto à Vara Cível responsável pela Ação de Recuperação Judicial, por se tratar de valor decorrente de fatos pretéritos ao deferimento' da recuperação judicial.
Análise:
7.3. Quanto à requerida habilitação dos créditos, eventualmente, oriundos desta TCE perante à 6ª Vara Cível da Comarca de Porto Velho, entende-se que a questão deve ser tratada no âmbito da execução pelo órgão competente para seu processamento, qual seja, a Advocacia-Geral da União - AGU, bastando, neste momento, constar no título executivo extrajudicial desta Corte de Contas a informação para subsidiar a AGU da existência de comunicação da empresa que se encontra em recuperação judicial.
8.	Da irregularidade relacionada à densidade do concreto betuminoso usinado a quente.
8.1. Defende-se, em síntese, no recurso que os serviços para os quais a empresa foi contratada foram executados de maneira mais adequada do que o previsto no pacto, que não há imperfeição na obra, nem prova nos autos de que não a teria realizado conforme contrato.
8.2. Argumenta que:
a) utilizou na obra 'concreto betuminoso usinado a quente com densidade de 2,55t/m³ ao passo que o correto deveria ser um material com densidade de 2,44 t/m³' e que de acordo com 'os relatórios técnicos constantes dos autos, a empresa ao cotar o preço do material de maior densidade (2,55 t/m³) entregue na obra, acabou por gerar um gasto desnecessário e um prejuízo aos cofres públicos de R$ 88.138,03 (oitenta e oito mil, cento e trinta e oito reais e três centavos) - valor da época' que atualmente remontam à R$350.000,00 acrescido da multa no mesmo valor;
b)	o Parecer Técnico (FAM 1709/01-2006 - peça 23, p. 96-102) é contraditório, 'pois em seu Item 'b', em momento algum faz menção a execução de serviços em desacordo com os materiais realmente empregados, ou ainda, que a empresa tenha inserido em sua planilha de custos um valor mais alto e tenha executado e entregue um serviço que tinha um custo mais barato, o que se realmente tivesse ocorrido, geraria dano ao erário', complementa, alegando que há afirmação no parecer de que o concreto betuminoso com densidade de 2,5t/m³ é mais oneroso, porém, 'em momento algum, no mesmo item, o Parecer Técnico afirma que a empresa cobrou por um serviço e entregou outro mais barato, gerando um lucro indevido';
c) 	não há fundamento para se afirmar a execução dos serviços de forma incorreta ou diversa do previsto contratualmente, pois, não existe no parecer afirmação no sentido de que tenha sido feita qualquer verificação in loco e constatada a irregularidade, ademais 'não consta nos autos da presente TCE nenhum ensaio realizado em campo pelos técnicos responsáveis pelo Parecer Técnico - FAM 1709/01-2006, ou por qualquer outro profissional habilitado, capaz de comprovar, mediante resultados de pesquisas comprovadamente realizadas, que o serviço que foi entregue pela recorrente e pago pela Administração Pública estava em desacordo com os valores cobrados e com o material empregado na execução dos mesmos';
d) 	'não há prova alguma de que os serviços pagos pela administração tenham sido executados em desconformidade com o projeto executivo, ou que tenha sido executado com menor quantidade de material daquela que foi cobrada pela empresa';
e)	'inexiste nos autos relatos técnicos capazes de comprovar que os serviços executados apresentam algum defeito decorrente de má execução' o que permite inferir 'que a vistoria tida como realizada, se deu apenas de forma 'visual', sem nenhum teste ou ensaio realizado com o material existente no local onde os serviços foram executados';
f) 	'nada há nos autos que indique ter a recorrente agido com dolo ou culpa. Também não há qualquer indicativo que demonstre o desvio de finalidade dos atos de contratação, com o intuito puro e simples de outorga de privilégios. Portanto verifica-se a inexistência do elemento subjetivo essencial ao reconhecimento da prática de atos de improbidade;
g)	'no mais, o efeito prático da aplicação de tal densidade, não se traduz em prejuízo, mas salto de qualidade, uma vez que, o asfalto dela resultante é extremamente resistente e vindouro, portanto, atende melhor o interesse público por melhor pavimentação urbana, justo este o principal objeto do convênio.
h)	'exigir que a empresa devolva aos cofres públicos, valor aproximado de R$400.000.00 (quatrocentos mil reais) sem que tenha nos autos prova material de que os serviços executados foram pagos a maior, é algo que foge ao aceitável, pois seria como devolver mais do que a empresa lucrou, à época dos fatos' 
i)	a devolução indevida promoveria o enriquecimento ilícito da União 'à custa da empresa, pois esta efetuou a compra de todo o material aplicado na obra, bem como arcou com o pagamento de toda a mão de obra necessária a construção e efetivamente entregou os serviços para os quais fora contratada'; 
j) 'se não houve prejuízo algum ao erário, a obra foi concluída e entregue a mais de 10 (dez) anos, a insistência numa questão infundada e carente de provas por parte do Ilustre Relator demonstra-se, 'data máxima vênia' no entender da recorrente, totalmente desarrazoada'.
Análise:
8.3. Por oportuno, entende-se importante rememorar os fundamentos da condenação. Destaca-se que no voto condutor restou registrado a incorporação dos 'elementos contidos na instrução da unidade técnica', logo necessário a transcrição tanto do voto quanto da instrução constante do relatório, verbis:
'Voto:  
2. Conforme relatado, a irregularidade analisada nos autos diz respeito a divergência entre a especificação da densidade do concreto betuminoso usinado a quente (CBUQ) constante do projeto e do contrato (2,55 t/m3) e aquela usualmente utilizada e que foi encontrada em ensaios realizados durante a execução da obra (2,44 t/m3) (§ 30 da instrução) . Segundo o corpo técnico do Ministério da Integração Nacional essa diferença equivale ao valor de R$ 97.846,29, a qual, excluída a contrapartida municipal, representaria R$ 88.138,03 em recursos federais (§§ 6º, 8º, e 10º da instrução) . A esse valor, o órgão repassador adicionou o valor de R$ 1.545,88 correspondente a rendimentos financeiros obtidos mas não aplicados no objeto do convênio, perfazendo o montante de R$ 89.683,91 (§§ 11, 12 e 15 da instrução) .
3. Citados, os referidos responsáveis, ex prefeito e empresa, apenas a segunda apresentou resposta (§§ 17 e 18 da instrução) . Analisando as alegações de defesa apresentadas pela empresa - no sentido de que a obra foi executada conforme especificado no projeto e que a densidade de 2,55 t/m3, apesar de não ser usual, não é vedada ou incorreta (§§ 21 a 25 da instrução) -, a unidade técnica conclui que não podem ser acolhidas uma vez que não se discute a adequação técnica da densidade apontada, mas sim a divergência e a consequente diferença de preço entre a densidade contratada e aquela observada na execução (§§ 26 a 32 da instrução) .
4. Vez que revel, o ex prefeito não afastou a irregularidade consistente na ausência de aplicação dos rendimentos financeiros auferidos.
5. Em vista dessa análise, a unidade técnica concluiu pela rejeição das alegações de defesa apresentadas pela empresa e propôs o imediato julgamento da presente TCE pela irregularidade, com imputação de débito solidário ao ex gestor municipal e à empresa no montante de R$ 88.138,03 e de débito individual ao ex prefeito no montante de R$ 1.545,88, com aplicação de multa a ambos os responsáveis.'
Instrução Unidade Técnica constante do Relatório
26.	 Sobre as argumentações apresentadas pela defendente não há como aceitar tais justificativas como hábeis a elidir a irregularidade apontada, tendo em vista que a questão em voga se trata de dano derivado do superfaturamento decorrente da adoção, no Plano de Trabalho do Convênio 1709/2001, Siafi 455120, da densidade 2,55t/m3 do concreto betuminoso usinado a quente (CBUQ) , quando a densidade convencionalmente aceita é 2,4 t/m3, o que propiciou o superfaturamento decorrente de pagamentos por serviços não executados, com infração ao disposto no art. 43, inciso IV, da Lei no 8.666/1993.
27.	 Em outras palavras, o que se está contestando é o superdimensionamento e não execução da densidade de 2,55t/m3, o que configura superfaturamento. Se os serviços tivessem sua execução atestada com base na execução de 2,55t/m3, ainda que acima dos padrões aceitos, não estaria configurado o superfaturamento, já que, nesse caso, o serviço teria sido, de fato, realizado. Entretanto, não é o que ocorre no caso concreto.
28.	 Conforme se extrai dos autos, a Área Técnica do órgão Concedente reanalisou as prestações de contas e emitiu o Parecer Técnico - FAM nº 1709/01-2006 (peça 23, p. 96-102) , de 12/9/2005, concluindo que a obra foi concluída, no entanto, alguns itens do projeto foram superdimensionados. Assim recomendou aprovação parcial da execução física, correspondente a serviços dimensionados a maior, não executados. 
29.	 Por último, a fim de reforçar a questão do superfaturamento, compulsando os autos constata-se que as argumentações da empresa são muito parecidas, senão idênticas em alguns trechos da defesa, àquelas apresentadas, na fase interna da TCE, pelo responsável Melkisedek Donadon (peça 23, p. 232-298) e pela Prefeitura de Vilhena/RO (peça 23, p. 134-198) , assinada, à época, pelo Prefeito de Vilhena, Sr. Malon Donadon, registre-se, irmão do responsável Melsedek Donadonº 
30. Observa-se da defesa apresentada, na fase interna da TCE, pelo responsável Melkisedek Donadon (peça 23, p. 244) , no terceiro parágrafo, corrigindo-se apenas o termo kg/m3, pelo correto t/m3:
'Equivocadamente, durante a execução da obra, aferiu-se às medições de serviços com a densidade máxima teórica do CBUQ (2,55 kg/m3) , quando, na realidade, deveria ser adotada a densidade real aparente de campo, calculada conforme a mistura asfáltica usinada para cada trecho da obra. Conforme ensaios realizados, durante a execução, para a mistura dosada, resultou em uma densidade aparente variando entre 2,397 à 2,441 kg/m3, com densidade média de 2,419 kg/m3. A diferença entre a densidade projetada e densidade de campo (calculada durante a execução da obra) , proporcionou uma ampliação das metas físicas contratada inicialmente.' (Grifo nosso) 
31.	 O trecho acima corrobora os pareceres emitidos pela área técnica da concedente, no sentido de que o valor de 2,55 t/m3 não fora executado, e sim o correspondente a 2,44 t/m3.
8.4. O ponto central para resolução da controvérsia e eventual responsabilização da empresa recorrente reside em se determinar se as obras de pavimentação asfáltica de vias urbanas do Município de Vilhena/RO foram executadas com concreto betuminoso usinado a quente (CBUQ) com densidade de 2,55 t/m³, conforme constante do projeto e contrato, fato este questionado pela recorrente, ou com densidade de 2,44 t/m³ conforme utilizado para a condenação. 
8.5. O relatório faz menção à defesa do ex-gestor, Sr. Melkisedek Donadon (peça 23, p. 244, terceiro parágrafo) , no qual haveria a afirmação de que 'conforme ensaios realizados, durante a execução, para a mistura dosada, resultou em uma densidade aparente variando entre 2,397 a 2,441 kg/m3, com densidade média de 2,419 kg/m3', e, portanto, corroborado as conclusões do Parecer FAM 1709/01-2006 (peça 23, p. 96-102) . 
8.6. Por outro lado, a recorrente contradita e contesta de forma enfática a execução com a mencionada densidade e reafirma ter executado as obras com densidade do CBQU de 2,55 t/m³ e que não há nos autos nenhum laudo ou documento equivalente que demonstre o fato, qual seja, execução de obras superfaturadas em razão do uso de CBQU com densidade inferior à 2,55 t/m³.
8.7. Após examinar o teor do Parecer FAM 1709/01-2006 (peça 23, p. 96-102) verifica-se que não há qualquer referência a ensaios realizados na execução da obra, não foi feito pelo concedente qualquer amostra acerca da densidade do CBQU, optou-se, por propor a glosa no valor de 97.846,29, em razão da negativa do município em esclarecer o superdimensionamento da densidade do CBQU de 2,55 t/m³.
8.8. Registra-se, tão-somente, para deixar claro, que não se pode responsabilizar o recorrente (terceiro contratado pela Administração) por eventual defeito ou superdimensionamento do projeto, se o contratado (recorrente) executou conforme o pacto estabelecido e sem superfaturamento dos serviços superdimensionados, não tem ele o dever de ressarcir por eventuais prejuízos, pois cumpriu suas obrigações contratuais.
8.9. Assim, conclui-se que a fundamentação para a apenação está centrada na informação prestada pelo ex-gestor constante da peça 23, p. 244, terceiro parágrafo.
8.10. Ao compulsar o documento, de fato houve a alegação do ex-gestor no sentido apontado, contudo, embora, verossímil, o fato (uso de CBQU com densidade aparente de aproximadamente 2,4 ton./m³) não foi provado e desde o início refutado e contestado pela recorrente.  
8.11. Há controvérsia e dúvida razoável acerca do fato, qual seja a densidade do CBQU utilizado nas obras realizadas pelo recorrente. O fato a ser demonstrado consistiria na comprovação, por intermédio dos meios adequados (ensaios, corpo de prova, análise laboratorial, ou qualquer meio aplicável) , de qual teria sido a densidade utilizada. Se a densidade foi 2,55 t/m³ não haveria qualquer responsabilidade do recorrente, contudo, se contratada para executar tal densidade fez uso de parâmetro inferior e menos oneroso, a condenação seria devida. 
8.12. Nas ações de controle externo tem entendido esta Corte que em processos de auditoria, o ônus da prova sobre ocorrências consideradas ilegais cabe ao TCU (v.g. Acórdão 1522/2016, 721/2016, todos do Plenário) . Nas TCEs, por analogia, caberia ao órgão concedente, assim se decidiu no Acórdão 9914/2016 - TCU - 2ª Câmara. Por oportuno, transcreve-se trecho do parecer do MP-TCU e trecho do voto condutor do acórdão, verbis:   
Parecer MP-TCU:
'15. Vale frisar, ainda, que a funcionalidade e a utilidade da parcela implantada devem ser aferidas pelo concedente, não havendo que se cogitar de inversão do ônus da prova em face do convenente, ante a reduzida eficácia probatória de documentação que venha a ser por ele produzida na busca de demonstrar que as obras e serviços implantados foram de fato aproveitadas, em benefício para a comunidade.'
Voto:
'28. A convicção que ora exponho advém dos pareceres exarados pela Caixa Econômica Federal e dos próprios argumentos oferecidos pela revisora, quando assere que a 'funcionalidade e a utilidade da parcela implantada devem ser aferidas pelo concedente, não havendo que se cogitar de inversão do ônus da prova em face do convenente, ante a reduzida eficácia probatória de documentação que venha a ser por ele produzida'
8.13. Nos processos de fiscalização, a distribuição do ônus probatório segue a disciplina do art. 373 da Lei 13.105/2015 (CPC) , aplicada às peculiaridades da atividade de controle externo, competindo à unidade técnica do Tribunal demonstrar os fatos apurados nas fiscalizações, mediante a juntada das evidências que os suportam. 
8.14. Em outras palavras, caberia, in casu, ao concedente (Ministério da Integração Nacional) , caso se quisesse a apenar o terceiro contratado demonstrar de forma inequívoca a densidade do CBUQ utilizado na pavimentação asfáltica. Não há a inversão do ônus da prova em desfavor do contratado, a fiscalização do concedente deve demonstrar o fato.
8.15. A nosso sentir, não basta a afirmação do ex-gestor, refutada pela empresa, sem que se tenha juntado qualquer elemento a demonstrar a realização de ensaios acerca da densidade do CBUQ, por se tratar de fato controverso, a demonstração da sua ocorrência é requisito inafastável à condenação.  
8.16. Acerca de menções e alegações a determinados fatos, convém citar a doutrina de Mauro Schiavi:
'Diante da importância da prova para o processo, Carnelutti chegou a afirmar que as provas são o coração do processo, pois é por meio delas que se definirá o destino da relação jurídica processual.' (in Manual de Direito Processual do Trabalho, 4. Ed., São Paulo: LTr, 2011, p. 560) .
8.17. Assim, entende-se aplicável ao caso o apotegma allegare nihil et allegatum non probare paria sunt (nada alegar e alegar e não provar, em Direito, querem dizer a mesma coisa) .  
8.18. Nesse sentido, não se verificou nos autos evidência ou qualquer elemento que demonstrasse a premissa para a condenação, entende-se, portanto, admissíveis, por ausência de prova em contrário, as alegações do recorrente, devendo a apenação do acórdão recorrido ser afastada.
8.19. Por fim, entende-se inexistir circunstâncias objetivas a aproveitar o ex-gestor. A discussão tratada acima é de natureza subjetiva aplicável tão somente à recorrente. 
8.20. Veja-se que as notificações são pessoais e o fato de a empresa recorrente ter sido tardiamente citada em nada socorre o ex-gestor. Há ainda peculiaridades na imputação de responsabilidades ao ex-gestor não aplicáveis a empresa, a exemplo do superdimensionamento da densidade no projeto. 
8.21. Dessa forma, como o ex-gestor não interpôs recurso e não se refutou a desnecessidade da densidade no projeto elaborado, não há como estender os efeitos da proposta da presente instrução, não havendo que se falar em circunstâncias objetivas que aproveitem a outro apenado.  
CONCLUSÃO
9.	Das análises anteriores, conclui-se que:
a) a defesa do recorrente restou prejudicada em razão do longo lapso temporal entre a irregularidade e sua citação, pois a irregularidade motivadora da condenação (utilização de densidade do CBQU diversa do pactuado) depende do acesso a documentação que pode não mais estar não mãos do jurisdicionado;
b) nos termos do art. 37, §5º, da Constituição Federal e da Súmula/TCU 282, as ações de ressarcimento ao patrimônio público são imprescritíveis, a sustação do RE 636.886 - Tema 899 não retira a presunção de constitucionalidade da norma, logo, enquanto não sobrevier interpretação eventualmente restritiva por parte da Suprema Corte, não cabe outra leitura do texto constitucional, cujo teor é sublinhado no âmbito do processo administrativo de controle externo pela Súmula-TCU 282.
c) a recuperação judicial, se existente à época da execução do título executivo presente, deve ser tratada no âmbito da execução pelo órgão competente para seu processamento, qual seja, a Advocacia-Geral da União - AGU, bastando, neste momento, constar no título executivo extrajudicial desta Corte de Contas a informação para subsidiar a AGU da existência de comunicação da empresa que se encontra em recuperação judicial;
d) o ônus de comprovar fato incontroverso para aplicação de sanção nos processos de controle externo é da fiscalização, in casu, do ministério concedente, dessa forma, por não existir nos autos evidência ou qualquer elemento que demonstrasse a premissa para a condenação (utilização nas obras de pavimentação asfáltica de concreto betuminoso com densidade de 2,55t/m³) , deve a apenação ser afastada.
9.1. Com base nessas conclusões, propõe-se dar provimento ao recurso.
PROPOSTA DE ENCAMINHAMENTO
10.	 Ante o exposto, com fundamento nos arts. 32, I e 33, da Lei 8.443/92 c/c o art. 285, caput, do RI-TCU, submetem-se os autos à consideração superior, propondo-se:
a) conhecer do recurso e, no mérito, dar-lhe provimento para afastar a condenação solidária imposta ao recorrente no item 9.3 do acórdão recorrido;
b) registrar, para subsídio à AGU, caso não se concorde com o encaminhamento proposto nesta instrução, que há informação da empresa nos autos desta TCE que se encontra em processo de recuperação judicial perante à 6ª Vara Cível da Comarca de Porto Velho;
c) dar ciência do acórdão que for prolatado à recorrente e aos demais interessados, ressaltando-se que o relatório e o voto que o acompanharem podem ser consultados no endereço www.tcu.gov.br/acordaos, no dia seguinte ao de sua oficialização."
É o relatório.

8.1. Gilliard Nobre Rocha (2833/OAB-AC) e outros, representando Welcon Incorporadora Imobiliária Ltda. - Em Recuperação Judicial.

Procurador Marinus Eduardo De Vries Marsico.

TOMADA DE CONTAS ESPECIAL. INDÍCIOS DE SUPERFATURAMENTO. CITAÇÃO DOS RESPONSÁVEIS. REVELIA DO EX-PREFEITO MUNICIPAL. ALEGAÇÕES DA EMPRESA NÃO ELIDIRAM A FALHA OBSERVADA. CONTAS IRREGULARES. DÉBITO SOLIDÁRIO. PRESCRIÇÃO DA PRETENSÃO PUNITIVA. RECURSO DE RECONSIDERAÇÃO. ALEGAÇÃO DE PERÍODO MAIOR QUE 10 ANOS ENTRE OS FATOS E A CITAÇÃO DA EMPRESA. PREJUÍZO AO DIREITO DE DEFESA. CONHECIMENTO E PROVIMENTO PARA AFASTAR A CONDENAÇÃO SOLIDÁRIA DA EMPRESA. 1. Se demonstrado que o responsável ficou impossibilitado da obter os documentos necessários à apresentação de defesa por motivos alheios à sua vontade, sua responsabilidade sobre o débito pode ser afastada. Precedentes. 2. Recurso conhecido e provido.

TOMADA DE CONTAS ESPECIAL (TCE)

Secretaria de Recursos (Serur); Secretaria de Controle Externo de Tomada de Contas Especial (SecexTCE).

Em julgamento recurso de reconsideração interposto por Welcon Incorporadora Imobiliária Ltda. contra o Acórdão 1481/2017-TCU-Primeira Câmara, por meio do qual o Tribunal condenou a recorrente, em solidariedade com o ex-Prefeito de Vilhena/RO, Melkisedek Donadon, ao ressarcimento de R$ 88.183,03, em valores históricos de 5/1/2004.
O referido acórdão foi proferido em tomada de contas especial instaurada pelo então Ministério da Integração Nacional, atual Ministério do Desenvolvimento Regional, em razão do superfaturamento na obra arcada com recursos do Convênio 1709/2001 (Siafi 455120) , celebrado com o Município de Vilhena/RO, que tinha por objeto a realização de obras de pavimentação asfáltica de vias urbanas.
3.	Nesta oportunidade, a recorrente alega, em síntese:
3.1.	prejuízo à sua defesa pelo decurso de tempo entre os fatos e sua citação;
3.2.	prescrição do débito, em virtude de novo entendimento doutrinário e jurisprudencial;
3.3.	caso não acolhida a alegação de prescrição, necessidade de suspensão do processo até que seja julgada a repercussão geral citada no RE 669069/MG pelo Supremo Tribunal Federal;
3.4.	suspensão do processo em razão do processo de recuperação judicial da recorrente, nº 7001149-95.2015.8.22.0001, que tramita na 6ª Vara Cível, Falências e Recuperação Judicial de Porto Velho;
3.5.	não há provas de que a empresa executou serviços em desacordo com os materiais realmente empregados, nem que causou qualquer irregularidade: o Parecer Técnico - FAM 1709/01-2006, de 12/9/2006, não afirma que a empresa utilizou concreto betuminoso com densidade de 2,4t/m³, nem há ensaios realizados em campo pelos técnicos autores do parecer nesse sentido;
4.	Ao final, requer: 
4.1.	aplicar efeito suspensivo para todos os itens dos Acórdãos 1.481/2017 e 2007/2017, ambos da 1ª Câmara;
4.2.	o acolhimento das preliminares suscitadas;
4.3.	no mérito, seja dado provimento ao recurso de reconsideração;
4.4.	sucessivamente, a suspensão do processo até o julgamento da Repercussão Geral do RE 636.886;
4.5.	em sendo outro o entendimento, que se proceda a compensação entre os valores pretendidos por esta TCE com aqueles retidos dos pagamentos devidos à empresa, igualmente corrigidos e atualizados monetariamente;
4.6.	em havendo algum valor a ser devolvido, que se proceda a habilitação do eventual crédito junto à 6ª Vara Cível, Falências e Recuperação Judicial de Porto Velho.
5.	Após examinar as razões recursais, o auditor da Secretaria de Recursos (Serur) propôs o conhecimento e o provimento do recurso para afastar a condenação solidária imposta à recorrente, tendo em vista que o longo lapso temporal entre a irregularidade e a citação prejudicou o exercício do direito ao contraditório e à ampla defesa (peça 95) . No mesmo sentido, foram os pronunciamentos do corpo dirigente da unidade (peças 96-97) e do Parquet (peça 98) .
II
Preliminarmente, ratifico o despacho exarado à peça 84 no sentido de que o presente recurso merece ser conhecido, porquanto preenche os requisitos de admissibilidade previstos nos arts. 32, inciso I, e 33, da Lei 8.443/1992.
Quanto ao mérito, concordo com as análises precedentes, razão pela qual incorporo os seus fundamentos às minhas razões de decidir.
No caso dos autos, a assinatura do termo de recebimento definitivo das obras ocorreu em 9/2/2005 (peça 23, p. 86) e a primeira comunicação à recorrente para se defender das irregularidades, em 4/5/2015 (peça 42) .
É verdade que, de acordo com vasta jurisprudência deste Tribunal (Acórdão 3457/2017-TCU-Segunda Câmara, 1258/2019-Plenário, 2990/2012 - 1 ª Câmara, entre outros) , o mero transcurso do tempo não acarreta, em toda e qualquer situação, prejuízo à ampla defesa. 
No entanto, no caso concreto, reputo que o direito de defesa da recorrente restou prejudicado. Após mais de dez anos da entrega das obras não seria razoável exigir que a empresa mantivesse em seu poder laudos de testes laboratoriais relativos à densidade do concreto betuminoso usinado a quente utilizado, ou documento equivalente. Além disso, de nada adiantaria realizar os testes depois desse período, haja vista o desgaste natural da obra e a possibilidade de já terem sido executadas outras obras no local.
Assim, não tenho dúvidas que o pleno exercício do direito à ampla defesa encontra-se prejudicado no presente caso.
Acrescente-se que a demora na citação da recorrente não foi causada por vontade própria, mas sim por deficiências da Administração Pública.
Nessas situações, se demonstrado que o responsável ficou impossibilitado da obter os documentos necessários à apresentação de defesa por motivos alheios à sua vontade, sua responsabilidade sobre o débito pode ser afastada, consoante precedentes desta Casa, a exemplo dos Acórdão 921/2009-TCU-Plenário e Acórdão 3308/2016-TCU-Segunda Câmara.
Por fim, anoto que tal circunstância afeta apenas o julgamento quanto à recorrente, não atingido o que foi decidido em relação ao ex-gestor, Melkisedek Donadon.
Dessa forma, o recurso deve ser conhecido e provido para acolher a preliminar de prejuízo ao direito de defesa e afastar a condenação solidária da Welcon Incorporadora Imobiliária Ltda. imposta pelo Acórdão 1481/2017-TCU-Primeira Câmara.
	Ante o exposto, voto por que o Tribunal adote o Acórdão que ora submeto à deliberação deste Colegiado.
TCU, Sala das Sessões Ministro Luciano Brandão Alves de Souza, em 3 de setembro de 2019.
Ministro BRUNO DANTAS 
Relator